---
title: "第3章 RFRスワップとマルチカーブ"
subtitle: "QuantLib_tidy + QuantLib(SWIG for R) による再実装"
author: "Arisa"
format:
  html:
    toc: true
    toc-depth: 3
    number-sections: true
    code-fold: false
    code-tools: true
    theme: cosmo
  pdf:
    toc: true
    toc-depth: 3
    number-sections: true
execute:
  echo: true
  warning: false
  message: false
  error: false
lang: ja
---

## このノートの目的

この章では、Python / QuantLib notebook の内容を、`QuantLib_tidy` と `QuantLib(SWIG for R)` を前提に R で書き直す。

扱う内容は次の通りである。

1. TONA OIS curve  
2. shifted TONA curve (+5%)  
3. JPY short OIS valuation  
4. daily forward decomposition  
5. fixing 登録後の再評価  
6. SOFR OIS curve / valuation  
7. Term SOFR basis curve skeleton  
8. two-curve example, forecast vs discount  

## 前提

- `devtools::load_all(".")` 済み、または package install 済み
- `qlr_ir_build_ois_curve_envs()`, `qlr_trade_ois_swap_py()`, `qlr_swap_*` が利用可能
- QuantLib SWIG build 側で OIS / Tibor / SOFR helper が利用可能

```{r setup}
# ============================================================
# 0. setup
# ============================================================

.libPaths(c(
  "/Library/Frameworks/R.framework/Versions/4.5-arm64/Resources/library",
  .libPaths()
))

suppressPackageStartupMessages({
  library(QuantLib)
  library(tidyverse)
})

devtools::load_all(".")
```

## 0. helpers

```{r helpers}
parse_tenor <- function(x) {
  x <- trimws(as.character(x))
  unit <- tolower(substring(x, nchar(x), nchar(x)))
  n <- as.integer(substring(x, 1, nchar(x) - 1))

  switch(
    unit,
    d = qlr_period_days(n),
    w = qlr_period_weeks(n),
    m = qlr_period_months(n),
    y = qlr_period_years(n),
    stop("Unsupported tenor: ", x)
  )
}

simple_quote_handle <- function(value) {
  QuoteHandle(SimpleQuote(value))
}

curve_tbl <- function(curve_obj, n = 200, extrapolate = TRUE) {
  if (extrapolate) {
    TermStructure_enableExtrapolation(curve_obj)
  }

  ref_date_r <- as.Date(qlr_iso(curve_obj$referenceDate()))
  max_t <- curve_obj$maxTime()
  times <- seq(0, max_t, length.out = n)

  tibble(time = times) |>
    mutate(
      discount = purrr::map_dbl(time, ~ curve_obj$discount(.x)),
      zero = if_else(time > 0, -log(discount) / time, 0),
      curve_date = ref_date_r + round(time * 365)
    )
}

leg_cashflow_at <- function(leg_obj, i_one_based) {
  idx0 <- as.integer(i_one_based - 1)

  out <- tryCatch(leg_obj$get(idx0), error = function(e) NULL)
  if (!is.null(out)) {
    return(out)
  }

  out <- tryCatch(Leg___getitem__(leg_obj, idx0), error = function(e) NULL)
  if (!is.null(out)) {
    return(out)
  }

  out <- tryCatch(leg_obj[[i_one_based]][[1]], error = function(e) NULL)
  if (!is.null(out)) {
    return(out)
  }

  stop("Unable to access leg cashflow at index ", i_one_based)
}

make_business_dates_tbl <- function(start_date, end_date, calendar_obj) {
  start_r <- as.Date(start_date)
  end_r <- as.Date(end_date)

  seq.Date(start_r, end_r - 1, by = "day") |>
    tibble(accrual_date = _) |>
    mutate(
      accrual_date_chr = as.character(accrual_date),
      is_business_day = purrr::map_lgl(
        accrual_date_chr,
        ~ !Calendar_isHoliday(calendar_obj, qlr_date(.x))
      )
    ) |>
    filter(is_business_day) |>
    transmute(accrual_date = accrual_date_chr)
}
```

## 1. TONA OIS curve

ここでは、JPY の RFR である TONA の OIS カーブを作る。

```{r tona-quotes}
trade_date_tona <- "2022-08-19"
qlr_set_eval_date(trade_date_tona)

tona_quotes <- tibble::tribble(
  ~as_of_date, ~currency, ~instrument, ~kind, ~tenor, ~rate,
  as.Date(trade_date_tona), "JPY", "TONA", "depo", "1D", -0.00009,
  as.Date(trade_date_tona), "JPY", "TONA", "ois", "1W", -0.0001261,
  as.Date(trade_date_tona), "JPY", "TONA", "ois", "2W", -0.0001469,
  as.Date(trade_date_tona), "JPY", "TONA", "ois", "1M", -0.0001807,
  as.Date(trade_date_tona), "JPY", "TONA", "ois", "3M", -0.0001919,
  as.Date(trade_date_tona), "JPY", "TONA", "ois", "6M", -0.0001043,
  as.Date(trade_date_tona), "JPY", "TONA", "ois", "9M", 0.0000022,
  as.Date(trade_date_tona), "JPY", "TONA", "ois", "12M", 0.0001250,
  as.Date(trade_date_tona), "JPY", "TONA", "ois", "18M", 0.0003125,
  as.Date(trade_date_tona), "JPY", "TONA", "ois", "2Y", 0.0004875,
  as.Date(trade_date_tona), "JPY", "TONA", "ois", "3Y", 0.0007375,
  as.Date(trade_date_tona), "JPY", "TONA", "ois", "4Y", 0.0009479,
  as.Date(trade_date_tona), "JPY", "TONA", "ois", "5Y", 0.0011854,
  as.Date(trade_date_tona), "JPY", "TONA", "ois", "7Y", 0.0019146
)

qlr_show_tbl(tona_quotes, "TONA market quotes", n = 20)
```

```{r build-tona-curve}
tona_curve_envs <- qlr_ir_build_ois_curve_envs(
  quotes = tona_quotes,
  trade_date = trade_date_tona,
  verbose = TRUE
)

tona_curve_env <- tona_curve_envs[["JPY::TONA"]]
tona_curve <- tona_curve_env$curve

qlr_show_tbl(
  curve_tbl(tona_curve) |>
    transmute(date = curve_date, tonaDF = discount, zeroRT = zero),
  "TONA curve table",
  n = 12
)

qlr_show_tbl(
  tibble(
    reference_date = qlr_iso(tona_curve$referenceDate()),
    discount_2022_08_23 = tona_curve$discount(qlr_date("2022-08-23"))
  ),
  "TONA curve quick checks",
  n = 20
)
```

## 2. TONA +5% shifted curve

教育用にキャッシュフローの動きが見えやすいよう、TONA カーブに +5% のゼロスプレッドを乗せたカーブを作る。

```{r shifted-tona-curve}
make_zero_spreaded_curve <- function(base_curve_handle,
                                     spread_rate,
                                     day_count_obj = Actual365Fixed()) {
  out <- ZeroSpreadedTermStructure(
    base_curve_handle,
    simple_quote_handle(spread_rate),
    Compounding_Simple_get(),
    Frequency_Annual_get(),
    day_count_obj
  )
  TermStructure_enableExtrapolation(out)
  out
}

tona_shift_curve <- make_zero_spreaded_curve(
  base_curve_handle = tona_curve_env$curve_handle,
  spread_rate = 0.05,
  day_count_obj = Actual365Fixed()
)

tona_shift_curve_handle <- YieldTermStructureHandle(tona_shift_curve)

tona_shift_index <- OvernightIndex(
  "TONA",
  0,
  JPYCurrency(),
  Japan(),
  Actual365Fixed(),
  tona_shift_curve_handle
)

qlr_show_tbl(
  curve_tbl(tona_shift_curve) |>
    transmute(date = curve_date, shftRT = zero, DF = discount),
  "Shifted TONA curve (+5%)",
  n = 12
)

pedagogical_tona_curve <- tona_shift_curve
pedagogical_tona_handle <- tona_shift_curve_handle
pedagogical_tona_index <- tona_shift_index
```

## 3. Short JPY OIS valuation

短期の JPY OIS を組成し、固定レグ・変動レグ・NPV を確認する。

```{r jpy-short-ois}
jpy_ois_short <- qlr_trade_ois_swap_py(
  curve_env = list(
    curve = pedagogical_tona_curve,
    curve_handle = pedagogical_tona_handle,
    index = pedagogical_tona_index,
    currency = "JPY",
    instrument = "TONA"
  ),
  effective = "2022-08-23",
  maturity = "2022-08-30",
  notional = 10000000,
  fixed_rate = 0.05,
  pay_receive = "pay",
  verbose = TRUE
)

qlr_ir_show_swap_summary(
  trade_env = jpy_ois_short,
  title = "JPY short OIS summary"
)

jpy_ois_fixed_cf_tbl <- qlr_swap_fixed_leg_table(
  jpy_ois_short$swap,
  pedagogical_tona_curve
)

jpy_ois_float_cf_tbl <- qlr_swap_float_leg_table(
  jpy_ois_short$swap,
  pedagogical_tona_curve
)

qlr_show_tbl(jpy_ois_fixed_cf_tbl, "TONA fixed leg cashflows", n = 10)
qlr_show_tbl(jpy_ois_float_cf_tbl, "TONA floating leg cashflows", n = 10)
```

### Fair rate の手計算チェック

```{r jpy-fair-rate-check}
jpy_eff_df <- pedagogical_tona_curve$discount(qlr_date("2022-08-23"))
jpy_mat_df <- pedagogical_tona_curve$discount(qlr_date("2022-08-30"))
jpy_annuity <- (7 / 365) * pedagogical_tona_curve$discount(qlr_date("2022-09-01"))
jpy_swap_rate_hc <- (jpy_eff_df - jpy_mat_df) / jpy_annuity

qlr_show_tbl(
  tibble(
    effDF = jpy_eff_df,
    matDF = jpy_mat_df,
    annuity = jpy_annuity,
    swapRT = jpy_swap_rate_hc
  ),
  "TONA fair-rate hand check",
  n = 20
)
```

## 4. Daily decomposition of short OIS floating leg

OIS の変動レグを 1 日単位に分解し、日次 forward の構造を確認する。

```{r jpy-daily-forward}
jpy_ois_daily <- qlr_trade_ois_swap_py(
  curve_env = list(
    curve = pedagogical_tona_curve,
    curve_handle = pedagogical_tona_handle,
    index = pedagogical_tona_index,
    currency = "JPY",
    instrument = "TONA"
  ),
  effective = "2022-08-23",
  maturity = "2022-08-30",
  notional = 10000000,
  fixed_rate = 0.05,
  pay_receive = "pay",
  fixed_schedule_tenor = "1Y",
  floating_schedule_tenor = "1D",
  pay_lag = 0,
  verbose = TRUE
)

qlr_set_eval_date("2022-08-19")

jpy_daily_float_cf_tbl <- qlr_ois_daily_forward_table(
  swap = jpy_ois_daily$swap,
  curve = pedagogical_tona_curve,
  index = jpy_ois_daily$index,
  eval_date = "2022-08-19",
  notional = 10000000
)

qlr_show_tbl(jpy_daily_float_cf_tbl, "TONA daily forward leg", n = 20)

if (nrow(jpy_daily_float_cf_tbl) >= 6) {
  aug29_fwd <- (
    jpy_daily_float_cf_tbl$discount_factor[5] /
      jpy_daily_float_cf_tbl$discount_factor[6] - 1
  ) * 365

  cat("TONA rate (Aug29):", sprintf("%.6f%%", 100 * aug29_fwd), "\n")
}

if (nrow(jpy_daily_float_cf_tbl) >= 6) {
  dly_cmp <- (
    1 + jpy_daily_float_cf_tbl$days[-1] / 365 * jpy_daily_float_cf_tbl$rate[-1]
  ) |>
    prod() - 1

  cat(
    "Future value:", sprintf("%,.4f", dly_cmp * 10000000),
    " fair rate:", sprintf("%.6f%%", 100 * dly_cmp * 365 / 7),
    "\n"
  )
}
```

## 5. Fixings and revaluation

2022-08-23 と 2022-08-24 の TONA fixing を登録し、2022-08-25 時点で再評価する。

```{r jpy-fixings}
jpy_fixings_tbl <- tibble::tribble(
  ~date, ~currency, ~instrument, ~fixing,
  "2022-08-23", "JPY", "TONA", 0.051,
  "2022-08-24", "JPY", "TONA", 0.052
)

jpy_float_before_tbl <- qlr_swap_float_leg_table(
  jpy_ois_short$swap,
  pedagogical_tona_curve
)

qlr_ir_apply_fixings(
  index_obj = jpy_ois_short$index,
  fixings_tbl = jpy_fixings_tbl,
  currency = "JPY",
  instrument = "TONA"
)

qlr_set_eval_date("2022-08-25")

jpy_float_after_tbl <- qlr_swap_float_leg_table(
  jpy_ois_short$swap,
  pedagogical_tona_curve
)

qlr_ir_show_fixing_before_after(
  before_tbl = jpy_float_before_tbl,
  after_tbl = jpy_float_after_tbl,
  title = "TONA fixing before / after",
  n = 10
)

qlr_ir_show_swap_summary(
  trade_env = jpy_ois_short,
  title = "TONA short OIS summary after fixings"
)

jpy_fixing_diag_tbl <- qlr_ir_fixing_table(
  swap = jpy_ois_daily$swap,
  curve = pedagogical_tona_curve,
  index = jpy_ois_short$index
)

qlr_show_tbl(jpy_fixing_diag_tbl, "TONA daily fixing decomposition", n = 20)
```

## 6. SOFR OIS curve and swap

次に USD SOFR OIS カーブを構築し、SOFR OIS swap を評価する。

```{r sofr-curve}
trade_date_sofr <- "2023-09-26"
qlr_set_eval_date(trade_date_sofr)

sofr_quotes <- tibble::tribble(
  ~as_of_date, ~currency, ~instrument, ~kind, ~tenor, ~rate,
  as.Date(trade_date_sofr), "USD", "SOFR", "depo", "1D", 0.0531,
  as.Date(trade_date_sofr), "USD", "SOFR", "ois", "1M", 0.0532,
  as.Date(trade_date_sofr), "USD", "SOFR", "ois", "3M", 0.0538,
  as.Date(trade_date_sofr), "USD", "SOFR", "ois", "6M", 0.0546,
  as.Date(trade_date_sofr), "USD", "SOFR", "ois", "1Y", 0.0545,
  as.Date(trade_date_sofr), "USD", "SOFR", "ois", "2Y", 0.0501,
  as.Date(trade_date_sofr), "USD", "SOFR", "ois", "3Y", 0.0467
)

sofr_curve_envs <- qlr_ir_build_ois_curve_envs(
  quotes = sofr_quotes,
  trade_date = trade_date_sofr,
  verbose = TRUE
)

sofr_curve_env <- sofr_curve_envs[["USD::SOFR"]]
sofr_curve <- sofr_curve_env$curve

qlr_show_tbl(curve_tbl(sofr_curve), "SOFR curve table", n = 12)
```

```{r sofr-ois-swap}
sofr_ois_trade <- qlr_trade_ois_swap_py(
  curve_env = sofr_curve_env,
  effective = "2023-09-28",
  maturity = "2025-09-28",
  notional = 10000000,
  fixed_rate = 0.05,
  pay_receive = "pay",
  verbose = TRUE
)

qlr_ir_show_swap_summary(
  trade_env = sofr_ois_trade,
  title = "SOFR OIS summary"
)

sofr_float_cf_tbl <- qlr_swap_float_leg_table(
  sofr_ois_trade$swap,
  sofr_curve_env$curve
)

qlr_show_tbl(sofr_float_cf_tbl, "SOFR floating leg cashflows", n = 20)

if (nrow(sofr_float_cf_tbl) >= 2) {
  eff_df <- sofr_curve_env$curve$discount(qlr_date(sofr_float_cf_tbl$accrual_end[1]))
  mat_df <- sofr_curve_env$curve$discount(qlr_date(sofr_float_cf_tbl$accrual_end[2]))
  annuity <- (364 / 360) * mat_df
  fwd_swap_rate <- (eff_df - mat_df) / annuity

  cat("Forward swap rate:", sprintf("%.6f%%", 100 * fwd_swap_rate), "\n")
}
```

## 7. Term SOFR basis curve skeleton

Term SOFR 3M と SOFR OIS の basis helper を使う骨格である。  
SWIG build によって `OvernightIborBasisSwapRateHelper` などの露出状況が異なるため、`tryCatch()` で保護する。

```{r term-sofr-basis}
make_term_sofr_basis_curve <- function(sofr_curve_env,
                                       term_sofr_3m_rate = 0.0538558,
                                       basis_quotes = tibble::tribble(
                                         ~tenor, ~basis,
                                         "6M", 0,
                                         "1Y", 0,
                                         "2Y", 0,
                                         "3Y", 0
                                       )) {
  qlr_set_eval_date("2023-09-26")

  term_curve_handle <- RelinkableYieldTermStructureHandle()

  term_index <- IborIndex(
    "TermSofr",
    qlr_period_months(3),
    2,
    USDCurrency(),
    Sofr()$fixingCalendar(),
    "ModifiedFollowing",
    TRUE,
    Actual360(),
    term_curve_handle
  )

  helper_list <- list(
    DepositRateHelper(
      simple_quote_handle(term_sofr_3m_rate),
      term_index
    )
  )

  basis_helpers <- purrr::map(seq_len(nrow(basis_quotes)), function(i) {
    tenor_i <- basis_quotes$tenor[i]
    basis_i <- basis_quotes$basis[i]

    OvernightIborBasisSwapRateHelper(
      simple_quote_handle(basis_i),
      parse_tenor(tolower(tenor_i)),
      2,
      Sofr()$fixingCalendar(),
      "ModifiedFollowing",
      FALSE,
      sofr_curve_env$index,
      term_index,
      sofr_curve_env$curve_handle
    )
  })

  helper_vec <- RateHelperVector()
  purrr::walk(c(helper_list, basis_helpers), ~ RateHelperVector_append(helper_vec, .x))

  term_curve <- PiecewiseLogLinearDiscount(
    2,
    Sofr()$fixingCalendar(),
    helper_vec,
    Actual360()
  )

  TermStructure_enableExtrapolation(term_curve)
  RelinkableYieldTermStructureHandle_linkTo(term_curve_handle, term_curve)

  list(
    index = term_index,
    curve = term_curve,
    curve_handle = term_curve_handle
  )
}

term_sofr_bundle <- tryCatch(
  make_term_sofr_basis_curve(sofr_curve_env),
  error = function(e) NULL
)

if (is.null(term_sofr_bundle)) {
  qlr_show_tbl(
    tibble(note = "Term SOFR basis helper depends on SWIG build; skipped"),
    "Term SOFR basis curve"
  )
} else {
  qlr_show_tbl(
    curve_tbl(term_sofr_bundle$curve),
    "Term SOFR basis curve",
    n = 12
  )
}
```

## 8. Two-curve example: forecast vs discount

最後に、forecast curve と discount curve を分けた two-curve valuation を行う。

```{r two-curve-setup}
qlr_set_eval_date("2021-08-02")

jp_calendar <- Japan()
dc_a365 <- Actual365Fixed()
freq_annual <- Frequency_Annual_get()

build_rate_helper_vector <- function(helper_list) {
  helper_vec <- RateHelperVector()
  purrr::walk(helper_list, ~ RateHelperVector_append(helper_vec, .x))
  helper_vec
}
```

### Single / forecast-like curve

```{r single-curve}
s_curve_handle <- RelinkableYieldTermStructureHandle()

rt_1y <- 0.07
rt_2y <- 0.13

ix_1y_single <- Tibor(qlr_period_years(1), s_curve_handle)

s_helpers <- list(
  DepositRateHelper(rt_1y, ix_1y_single),
  SwapRateHelper(
    rt_2y,
    qlr_period_years(2),
    jp_calendar,
    freq_annual,
    "ModifiedFollowing",
    dc_a365,
    ix_1y_single
  )
)

s_curve <- PiecewiseLogLinearDiscount(
  2,
  jp_calendar,
  build_rate_helper_vector(s_helpers),
  dc_a365
)

RelinkableYieldTermStructureHandle_linkTo(s_curve_handle, s_curve)
TermStructure_enableExtrapolation(s_curve)

qlr_show_tbl(curve_tbl(s_curve), "Single/forecast curve", n = 10)
```

```{r single-curve-valuation}
single_swap_bundle <- make_vanilla_swap_safe(
  index_obj = ix_1y_single,
  effective_date = "2021-08-04",
  maturity_date = "2023-08-04",
  fixed_rate = rt_2y,
  nominal = 10000000,
  swap_type = Swap_Payer_get(),
  calendar_obj = jp_calendar,
  fixed_tenor = qlr_period_years(1),
  float_tenor = qlr_period_years(1),
  fixed_day_count = dc_a365,
  float_day_count = dc_a365
)

single_swap <- single_swap_bundle$swap

Instrument_setPricingEngine(
  single_swap,
  DiscountingSwapEngine(s_curve_handle)
)

qlr_show_tbl(
  tibble(npv_single_curve = single_swap$NPV()),
  "Single-curve valuation",
  n = 20
)
```

### Discount curve

```{r discount-curve}
d_curve_handle <- RelinkableYieldTermStructureHandle()

d_rt_1y <- 0.05
d_rt_2y <- 0.08

ix_1y_discount <- Tibor(qlr_period_years(1), d_curve_handle)

d_helpers <- list(
  DepositRateHelper(d_rt_1y, ix_1y_discount),
  SwapRateHelper(
    d_rt_2y,
    qlr_period_years(2),
    jp_calendar,
    freq_annual,
    "ModifiedFollowing",
    dc_a365,
    ix_1y_discount
  )
)

d_curve <- PiecewiseLogLinearDiscount(
  2,
  jp_calendar,
  build_rate_helper_vector(d_helpers),
  dc_a365
)

RelinkableYieldTermStructureHandle_linkTo(d_curve_handle, d_curve)
TermStructure_enableExtrapolation(d_curve)

qlr_show_tbl(curve_tbl(d_curve), "Discount curve", n = 10)
```

### Forward curve

```{r forward-curve}
f_curve_handle <- RelinkableYieldTermStructureHandle()
ix_1y_forward <- Tibor(qlr_period_years(1), f_curve_handle)

f_helpers <- list(
  DepositRateHelper(rt_1y, ix_1y_forward),
  SwapRateHelper(
    rt_2y,
    qlr_period_years(2),
    jp_calendar,
    freq_annual,
    "ModifiedFollowing",
    dc_a365,
    ix_1y_forward,
    simple_quote_handle(0),
    qlr_period_days(0),
    d_curve_handle
  )
)

f_curve <- PiecewiseLogLinearDiscount(
  2,
  jp_calendar,
  build_rate_helper_vector(f_helpers),
  dc_a365
)

RelinkableYieldTermStructureHandle_linkTo(f_curve_handle, f_curve)
TermStructure_enableExtrapolation(f_curve)

qlr_show_tbl(curve_tbl(f_curve), "Forward curve", n = 10)
```

### Two-curve forward rate

```{r two-curve-forward-rate}
fwd_dt_1 <- qlr_date("2022-08-04")
fwd_dt_2 <- qlr_date("2023-08-04")

fwd_ix_1x2 <- f_curve$forwardRate(
  fwd_dt_1,
  fwd_dt_2,
  dc_a365,
  Compounding_Simple_get()
)

qlr_show_tbl(
  tibble(
    forward_1x2 = fwd_ix_1x2$rate()
  ),
  "Two-curve 1x2 forward rate",
  n = 20
)
```

### Two-curve valuation

```{r two-curve-valuation}
two_curve_swap_bundle <- make_vanilla_swap_safe(
  index_obj = ix_1y_forward,
  effective_date = "2021-08-04",
  maturity_date = "2023-08-04",
  fixed_rate = rt_2y,
  nominal = 10000000,
  swap_type = Swap_Payer_get(),
  calendar_obj = jp_calendar,
  fixed_tenor = qlr_period_years(1),
  float_tenor = qlr_period_years(1),
  fixed_day_count = dc_a365,
  float_day_count = dc_a365
)

two_curve_swap <- two_curve_swap_bundle$swap

Instrument_setPricingEngine(
  two_curve_swap,
  DiscountingSwapEngine(d_curve_handle)
)

qlr_show_tbl(
  tibble(
    npv_two_curve = two_curve_swap$NPV(),
    fixed_leg_npv = two_curve_swap$legNPV(0),
    float_leg_npv = two_curve_swap$legNPV(1)
  ),
  "Two-curve valuation",
  n = 20
)

cat("\nchapter03 rewrite completed successfully.\n")
```

## 補足

この `.qmd` は、Quarto で次のように実行できる。

```bash
quarto render chapter03_rfr_swaps_multicurve_rewrite.qmd
```

HTML だけを出したい場合は、YAML の `format:` から `pdf:` を削除してもよい。
